臺灣屏東地方法院民事判決　　　　　　　　　　　　　九十三年度訴字第三六九號
　　原　　　告　財團法人汽車交通事故特別補償基金
　　法定代理人　丙○○
　　訴訟代理人　乙○○
　　被　　　告　丁○○
　　　　　　　　甲○○
右當事人間侵權行為損害賠償事件，本院於民國九十三年十一月十七日辯論終結，本
院判決如左：
    主      文
被告楊有順應給付原告新台幣壹佰肆拾萬元，及自民國九十三年十月十二日起至清償
日止，按週年利率百分之五計算之利息。
原告其餘之訴駁回。
訴訟費用由被告丁○○負擔。
    事實及理由
一、本件被告丁○○經合法通知，無正當理由未於言詞辯論期日到場，核無民事訴訟
    法第三百八十六條各款所列情形，爰依原告聲請，由其一造辯論而為判決。
二、原告起訴主張：被告丁○○無駕駛執照，於民國九十二年十一月二十四日十九時
    三十二分許，駕駛被告甲○○所有已註銷牌照之車號ＳＬ─○○一二號未投保強
    制汽車責任保險之自用客貨二用車，沿省道台二七線由北向南行駛，行經屏東縣
    高樹鄉○○村○○路一號時（即省道台二七線南下三四點四一公里處），因未注
    意車前狀況，過失撞擊路邊行人即訴外人蔣林文金致死，被告楊有順並因此由本
    院以九十三年度交簡字第三三五號判處有期徒刑五月，如易科罰金以銀元三百元
    折算一日，緩刑二年確定。原告依強制汽車責任保險法之規定，於九十三年二月
    二十四日給付受害人蔣林文金之繼承人蔣民生新臺幣（下同）一百四十萬元後，
    依同法第三十九條第二項之規定得向汽車所有人或加害人求償，故於本院聲明：
    (一)被告丁○○應給付原告一百四十萬元，及自九十三年十月十二日起至清償日止
    ，按週年利率百分之五計算之利息。(二)被告甲○○應給付原告一百四十萬元，及
    自九十三年十月十二日起至清償日止，按週年利率百分之五計算之利息。(三)前二
    項中如其中一被告已履行給付，他被告免給付之義務。
三、被告丁○○未於言詞辯論期日到場，亦未提出準備書狀作何聲明或陳述。被告甲
    ○○則以：丁○○是我公公，但我沒有跟丁○○住在一起，車號ＳＬ─○○一二
    號汽車已經註銷，只是車子放在丁○○住處，他沒有向我借車就把車子開出去，
    本件事故肇事者是丁○○，故請求駁回原告之訴。
四、被告丁○○於上述時地，駕駛被告甲○○所有之自用客貨二用車，因未注意車前
    狀況，隨時採取必要之安全措施，以致該車右保險桿撞擊路邊行人即被害人蔣林
    文金，造成其送醫不治死亡之事實，業經台灣屏東地方法院檢察署檢察官督同法
    醫師相驗屬實，製有勘驗筆錄、相驗屍體證明書及驗斷書等附卷可稽（見相驗卷
    第三三至四五頁），並有道路交通事故調查報告表一份、車禍事故現場照片十二
    張（見相驗卷十至十五頁、一八至十九頁）在卷可憑，且被告丁○○因上開事實
    ，經本院九十三年度交簡字第三三五號刑事判決判處有期徒刑五月，如易科罰金
    以銀元三百元折算一日、緩刑二年確定，業經本院調取刑事卷宗核閱屬實，又訴
    外人蔣民生已向原告領取一百四十萬元補償金部份，亦有領取收據及匯款回條一
    份附卷可參（見本院卷第八、七四頁），並為被告所不爭執，堪信為真實。
五、原告得向被告丁○○求償之金額為何？
  (一)按特別補償基金依強制汽車責任保險法第三十八條之規定，在相當於同法規定之
    保險金額範圍內為補償者，視為加害人損害賠償金額之一部分。特別補償基金於
    補償金額範圍內，得直接向加害人求償，此見強制汽責任保險法第三十八條、第
    三十九條即明。次按肇事汽車非被保險汽車，特別補償基金依本法第三十九條第
    二項規定，向加害人或汽車所有人求償時，應依該非被保險汽車之肇事責任比例
    計算求償額，強制汽車責任保險法施行細則第九條定有明文。則原告於補償時，
    依前揭規定，在補償金額一百四十萬元範圍內，被害人蔣林文金之繼承人蔣民生
    對被告丁○○之損害賠償請求權即移轉予原告，故原告求償額度自應以蔣民生原
    有之請求權為準。
  (二)查本件交通事故經送台灣省高屏澎區車輛行車事故鑑定委員會鑑定，該鑑定委員
    會鑑定結果認為：「丁○○駕駛小客貨車未注意車前狀況為肇事原因，行人蔣林
    文金無肇事因素」等情，有該鑑定委員會高屏澎鑑字第九三０二八六號鑑定意見
    書一份在卷可稽（見相驗卷第五四頁），是本件車禍事故之發生，被告丁○○有
    過失甚明，本院衡酌被告丁○○無照駕車（見相驗卷第三十、三一頁），且未注
    意車前狀況，認其應負百分之百之過失責任。故依照上述強制汽車責任保險法施
    行細則第九條規定，原告自得按百分之百之過失比例向被告丁○○求償。
  (三)按「因故意或過失，不法侵害他人之權利者，負損害賠償責任。」、「不法侵害
    他人致死者，對於支出醫療及增加生活上需要之費用或殯葬費之人，亦應負損害
    賠償責任。」、「不法侵害他人致死者，被害人之父、母、子、女及配偶，雖非
    財產上之損害，亦得請求賠償相當之金額。」民法第一百八十四條第一項前段、
    第一百九十二條第一項、第一百九十四條定有明文。被告丁○○因前揭車禍致蔣
    林文金死亡，蔣民生自得依侵權行為之法律關係請求被告丁○○負損害賠償責任
    。被告丁○○雖未於言詞辯論期日到庭，亦未提出準備書狀作何聲明或陳述，然
    其已於九十二年十二月二十五日與蔣民生至屏東縣高樹鄉調解委員會調解，雙方
    成立之調解內容為：丁○○賠償蔣民生喪葬費各項費用二十五萬元，交通事故補
    償金一百四十萬元由蔣民生申請，總計一百六十五萬元等情，此經本院職權調取
    台灣屏東地方法院檢察署九十三年度偵字第一五八三號卷宗核閱無誤，顯見兩造
    對於蔣民生受有一百六十五萬元之損害賠償額並不爭執，故被告丁○○自應賠償
    蔣民生一百六十五萬元。
  (四)蔣民生於九十二年十二月二十五日與被告丁○○成立調解時，已明確記載損害賠
    償額為一百六十五萬元，其中一百四十萬元為強制汽車責任保險之補償金額，另
    二十五萬元則由被告丁○○另行支付，而原告於九十三年二月二十四日補償蔣民
    生一百四十萬元，既如上述，則原告於補償時，依前揭規定，在補償之一百四十
    萬元範圍內，蔣民生對被告丁○○之權利即移轉予原告，原告取得對被告丁○○
    之求償權。
六、原告是否得依強制汽車責任保險法第三十九條第二項規定向甲○○求償？
  (一)按特別補償基金於補償金額範圍內，得直接向汽車所有人求償，強制汽責任保險
    法第三十九條第二項雖有明文。惟按過失責任，為現行侵權行為法所採之責任原
    則，只有基於兩造衡平，或於賠償損害後得以轉嫁之方式由社會大眾分擔時，始
    採無過失責任。汽車所有人並無上開應採無過失賠償責任之理由，使負無過失賠
    償責任，顯失公平。且強制汽車責任保險法乃為保護汽車交通事故受害人所受損
    害，於保險金額範圍內確實得以求償，其本質仍不失為「責任保險」，即以汽車
    所有人依侵權行為法規定負有損害賠償之責任為要件，並無提高加害人或汽車所
    有人為無過失賠償責任之意旨。此觀同法第三十九條第一項規定，特別補償基金
    依前條規定為補償者，視為汽車所有人損害賠償金額之一部分。又依本法施行細
    則第九條規定，上開情形，應依該非被保險汽車肇事責任比例計算求償額，亦徵
    明確，則強制汽車責任保險法第三十九條第二項所規定者，其性質上乃屬汽車交
    通事故特別補償基金對加害人或汽車所有人之受害人侵權行為請求權之民事代位
    求償，此觀同法第三十七條第二款規定依同法第三十九條「代位求償」所得，係
    汽車交通事故特別補償基金之來源之一，最高法院九十二年度台上字第二○八○
    號判決可資參照。準此，強制汽車責任保險法第三十九條第二項所規定者，既係
    汽車交通事故特別補償基金對加害人或汽車所有人之受害人侵權行為請求權之民
    事代位求償，可見汽車所有人依本法第三十九條第二項規定所負之責任，為其依
    侵權行為法應負之損害賠償責任，並無使其負無過失責任之意，故特別補償基金
    依該規定求償時，仍應回歸侵權行為法體系，以其就車禍事故發生有可歸責事由
    及相當因果關係為要件。
  (二)經查，系爭車禍事故係因被告丁○○未注意車前狀況所致，業如前述。被告甲○
    ○為汽車所有人，雖未依汽車強制責任保險法之規定投保強制汽車保險，充其量
    亦僅係依該法第四十四條第一項規定負行政罰鍰之責任而已，尚難逕認被告甲○
    ○未依規定投保強制汽車責任險，即屬侵權行為法則中所謂之故意、過失，況其
    未依規定投保，亦與系爭車禍事故之發生無相當因果關係，從而，原告依該法第
    三十九條第二項規定向被告甲○○求償，即屬無據。
七、綜上所述，原告本於強制汽車責任保險法第三十九條第二項之規定，代位蔣民生
    行使求償權，請求被告丁○○給付一百四十萬元，及自九十三年十月十二日起至
    清償日止，按週年利率百分之五計算之利息，為有理由，應予准許。逾此所為之
    請求，為無理由，應予駁回。
八、結論：原告之訴為一部有理由，一部無理由，依民事訴訟法第七十八條，第三百
    八十五條第一項，判決如主文。
中　　　華　　　民　　　國　　 九十三 　　年　　 十一 　　月　　三十　　日
                               　　   臺灣屏東地方法院民事第一庭
                                          審判長法官    羅心芳
                                          法      官    林雅莉
                                          法      官    翁世容
右為正本係照原本作成。
如不服本判決，應於收受送達後二十日內向本院提出上訴書狀（均須按他造當事人之人
數附繕本）。
                                          法院書記官　  溫訓暖
中　　　華　　　民　　　國　 　九十三　 　年　　十一　　月　　三十　　日
